ACORDAO-COMPLETO-2492257

ACÓRDÃO 13355/2021 ATA 32/2021 - PRIMEIRA CÂMARA

VISTOS, relatados e discutidos estes autos de Tomada de Contas Especial de responsabilidade de Valdir Pereira de Castro Filho, em decorrência de omissão no dever de prestar contas dos recursos recebidos por meio do Programa de Apoio aos Sistemas de Ensino para Atendimento de Jovens e Adultos (Peja) , exercício de 2013;
ACORDAM os Ministros do Tribunal de Contas da União, reunidos em Sessão da 1ª Câmara, ante as razões expostas pelo Relator, em:
9.1. excluir da relação processual o município de Santo Antônio do Leverger/MT (CNPJ 03.507.555/0001-12) e o Sr. Valdir Ribeiro (XXX.555.881-XX) ;
9.2. julgar irregulares as contas de Valdir Pereira de Castro Filho (CPF XXX.017.701-XX) , com fundamento nos arts. 1º, inciso I, 16, inciso III, alíneas "a" e "c", da Lei 8.443/1992, c/c com os arts. 1º, inciso I, 209, incisos I e III, do Regimento Interno do TCU;
9.3. condenar o responsável Valdir Pereira de Castro Filho (CPF XXX.017.701-XX) , com fundamento no art. 19, caput, da Lei 8.443/1992, c/c com o art. 210 do RI/TCU, ao pagamento das quantias a seguir especificadas, com a fixação do prazo de 15 (quinze) dias, a contar da notificação, para comprovar, perante o Tribunal (art. 23, inciso III, alínea "a", da Lei 8.443/1992, c/c art. 214, inciso III, alínea "a", do RI/TCU) , o recolhimento das dívidas aos cofres do Fundo Nacional de Desenvolvimento da Educação (FNDE) , atualizadas monetariamente e acrescidas dos juros de mora, calculados da data indicada até a data do efetivo recolhimento e com o abatimento de valores acaso já satisfeitos, na forma prevista na legislação em vigor:
	Data de ocorrência
	Valor histórico (R$) 

	3/1/2013
	251.602,50

	8/8/2013
	251.602,50

9.4. aplicar ao responsável Valdir Pereira de Castro Filho (CPF XXX.017.701-XX) a multa prevista no art. 57 da Lei 8.443/1992, c/c o art. 267 do Regimento Interno, no valor de R$ 50.000,00 (cinquenta mil reais) com a fixação do prazo de 15 (quinze) dias, a contar da notificação, para comprovar, perante o Tribunal (art. 214, inciso III, alínea "a", do Regimento Interno) , o recolhimento da dívida aos cofres do Tesouro Nacional, atualizada monetariamente desde a data deste acórdão até a do efetivo recolhimento, se forem pagas após o vencimento, na forma da legislação em vigor;
9.5. aplicar ao responsável Valdir Pereira de Castro Filho (CPF XXX.017.701-XX)  a multa prevista no art. 58, inciso II, da Lei 8.443/1992, c/c o art. 268 do Regimento Interno, no valor de R$ 10.000,00 (dez mil reais) , com a fixação do prazo de 15 (quinze) dias, a contar da notificação, para comprovar, perante o Tribunal (art. 214, inciso III, alínea "a", do Regimento Interno) , o recolhimento da dívida aos cofres do Tesouro Nacional, atualizada monetariamente desde a data deste acórdão até a do efetivo recolhimento, se forem pagas após o vencimento, na forma da legislação em vigor;
9.6. autorizar, desde logo, nos termos do art. 28, inciso II, da Lei 8.443/1992, a cobrança judicial das dívidas caso não atendidas as notificações a que se referem as alíneas anteriores;
9.7. autorizar, desde logo, caso solicitado e o processo não tenha sido remetido para cobrança judicial, o pagamento das dívidas em até 36 (trinta e seis) parcelas mensais e consecutivas, nos termos do art. 26 da Lei 8.443/1992, c/c o art. 217 do Regimento Interno/TCU, fixando-se o vencimento da primeira parcela em 15 (quinze) dias, a contar do recebimento da notificação, e o das demais a cada mês, devendo incidir sobre cada valor mensal os correspondentes acréscimos legais, na forma prevista na legislação em vigor, sem prejuízo de alertar o responsável de que a falta de comprovação do recolhimento de qualquer parcela implicará o vencimento antecipado do saldo devedor;
9.8. encaminhar cópia da presente deliberação ao Procurador-Chefe da Procuradoria da República no Estado do Mato Grosso, nos termos do § 3º do art. 16 da Lei 8.443/1992, c/c o § 7º do art. 209 do Regimento Interno do TCU, para adoção das medidas que entender cabíveis, e ao Fundo Nacional de Desenvolvimento da Educação;
9.9. dar ciência desta deliberação ao município de Santo Antônio do Leverger/MT e aos Srs. Valdir Ribeiro e Valdir Pereira de Castro Filho.

Tomada de Contas Especial instaurada pelo Fundo Nacional de Desenvolvimento da Educação em decorrência de omissão no dever de prestar contas dos recursos recebidos por meio do Programa de Apoio aos Sistemas de Ensino para Atendimento de Jovens e Adultos (Peja), exercício de 2013.

Primeira Câmara

Município de Santo Antônio do Leverger/MT.

3. Responsáveis: Valdir Pereira de Castro Filho (CPF XXX.017.701-XX).

13.1. Ministros presentes: Walton Alencar Rodrigues (Presidente), Benjamin Zymler, Vital do Rêgo (Relator) e Jorge Oliveira.
13.2. Ministro-Substituto presente: Augusto Sherman Cavalcanti.

ACORDAO-COMPLETO-2562782

Acórdão 10457/2022 - Primeira Câmara

VITAL DO RÊGO

Adoto como relatório a instrução de mérito elaborada no âmbito da Secretaria de Controle Externo de Tomada de Contas Especial - SecexTCE (peça 69) , que contou com parecer favorável da chefia imediata (peça 70) e da unidade técnica (peça 71) , a seguir transcrita:
INTRODUÇÃO
Trata-se de tomada de contas especial instaurada pelo Fundo Nacional de Desenvolvimento da Educação, em desfavor do Sr. Valdir Ribeiro, Ex-Prefeito Municipal de Santo Antônio do Leverger - MT (gestão de 1/1/2013 a 6/10/2015) e Sr. Valdir Pereira de Castro Filho, Ex-Prefeito Municipal de Santo Antônio do Leverger - MT (gestão 7/10/2015 a 31/12/2016 e 2017-2020) , em razão da omissão no dever de prestar contas dos recursos recebidos mediante o Programa de Apoio aos Sistemas de Ensino para Atendimento de Jovens e Adultos (Peja) no exercício de 2013. 
HISTÓRICO
Em 5/9/2019, com fundamento na IN/TCU 71/2012, alterada pela IN/TCU 76/2016 e DN/TCU 155/2016, o dirigente do Fundo Nacional de Desenvolvimento da Educação autorizou a instauração da tomada de contas especial (peça 1) . O processo foi registrado no sistema e-TCE com o número 4532/2019.
	Os recursos repassados pelo FNDE ao município de Santo Antônio do Leverger - MT, no âmbito do Programa de Apoio aos Sistemas de Ensino para Atendimento de Jovens e Adultos (Peja) - exercício 2013, totalizaram R$ 503.205,00 (peça 4) . 
	O fundamento para a instauração da Tomada de Contas Especial, conforme consignado na matriz de responsabilização elaborada pelo tomador de contas (peça 16) , foi a constatação da seguinte irregularidade: 
Não comprovação da boa e regular aplicação dos recursos federais repassados à Prefeitura Municipal de Santo Antônio do Leverger - MT, em face da omissão no dever de prestar contas dos valores transferidos, no âmbito do Programa de Apoio aos Sistemas de Ensino para Atendimento de Jovens e Adultos (Peja) , no exercício de 2013, cujo prazo encerrou-se em 3/8/2015.
Os responsáveis arrolados na fase interna foram devidamente comunicados, conforme peças 6-9, e, diante da ausência de justificativas suficientes para elidir a irregularidade e da não devolução dos recursos, instaurou-se a devida tomada de contas especial.
	No relatório de TCE (peça 17) , o tomador de contas concluiu que o prejuízo importava no valor original de R$ 503.205,00, imputando responsabilidade solidária a Valdir Ribeiro, Ex-Prefeito Municipal de Santo Antônio do Leverger - MT e Valdir Pereira de Castro Filho, Prefeito sucessor. 
	Em 21/1/2020, a Controladoria-Geral da União emitiu o relatório de auditoria (peça 20) , em concordância com o relatório do tomador de contas. O certificado de auditoria e o parecer do dirigente do órgão de controle interno concluíram pela irregularidade das presentes contas (peças 21 e 22) .
	Em 5/2/2020, o Ministro responsável pela área atestou haver tomado conhecimento das conclusões contidas no relatório e certificado de auditoria, bem como do parecer conclusivo do dirigente do órgão de controle interno, manifestando-se pela irregularidade das contas, e determinou o encaminhamento do processo ao Tribunal de Contas da União (peça 23) .
Nas instruções iniciais às peças 28 e 45, esta Unidade Técnica concluiu que, apesar de o Sr. Valdir Ribeiro, Ex-Prefeito Municipal de Santo Antônio do Leverger - MT, ter sido incluído como responsável na demanda, não havia evidências de sua participação nas irregularidades. Segundo extrato bancário juntado à peça 25, verificou-se que o Ex-Prefeito não gerenciou os recursos federais, e, por outro lado, consoante informações do FNDE às peças 10 e 17, a sua gestão teria findado em 7/10/2013, com a cassação do mandato, recaindo a obrigação da prestação de contas (em 3/8/2015) na gestão do sucessor, Sr. Valdir Pereira de Castro Filho.
Analisando o extrato bancário à peça 25 e demais peças processuais, relatou esta Unidade às peças 28 e 45 que quem deveria responder por débitos na TCE era o Prefeito sucessor Valdir Pereira de Castro Filho, uma vez que foi constatada movimentação irregular dos recursos a partir do dia 31/8/2017, quando ainda ocupava o cargo de Prefeito Municipal (gestão 2017-2020) . De fato, se bem observado, não havia razão para a movimentação dos recursos do PEJA 2013 mais de 2 (dois) anos depois do prazo de prestação de contas, que ocorreu em 3/8/2015. 
No caso, a Unidade Técnica também concluiu pela responsabilidade do município de Santo Antônio do Leverger - MT na Tomada de Contas Especial, em solidariedade com o Ex-Prefeito Valdir Pereira de Castro Filho, eis que verificou no mesmo extrato bancário à peça 25 provas de que o município se beneficiou da aplicação irregular dos recursos. Na oportunidade, foi sugerida a citação solidária do município com o Sr. Valdir Pereira de Castro Filho, além de audiência do Ex-Prefeito, por não cumprimento do prazo originariamente previsto de prestação de contas, considerando a informação do FNDE de que a sua gestão iniciou em 7/10/2013.
Segundo as peças 28 e 45, foram promovidas as citações e a audiência das partes, nos termos a seguir: 
Irregularidade 1: não comprovação da boa e regular aplicação dos recursos federais repassados ao município de Santo Antônio do Leverger - MT, em face da omissão no dever de prestar contas dos valores transferidos, no âmbito do Programa de Apoio aos Sistemas de Ensino para Atendimento de Jovens e Adultos (Peja) , no exercício de 2013, cujo prazo encerrou-se em 3/8/2015, com benefício do município, a partir de 31/8/2017, diante da aplicação irregular dos recursos.
Evidências da irregularidade: documentos técnicos presentes nas peças 1, 5, 10, 11 e 12.
Normas infringidas: Art. 37, caput, c/c o art. 70, parágrafo único, da Constituição da República Federativa do Brasil; art. 93 do Decreto-lei 200/1967; art. 66 do Decreto 93.872/1986 e art. 60 da Portaria Interministerial MP/MF/CGU 424/2016, Resolução CD/FNDE nº 8, de 02/10/2012, Decisão Normativa TCU 57/2004.
Responsáveis solidários: Valdir Pereira de Castro Filho (CPF XXX.017.701-XX) e município de Santo Antônio do Leverger - MT (CNPJ 03.507.555/0001-12) .
Débito relacionado ao Sr. Valdir Pereira de Castro Filho (CPF: XXX.017.701-XX) , na condição de gestor dos recursos e responsável pela prestação de contas, em solidariedade com o município de Santo Antônio do Leverger - MT (CNPJ 03.507.555/0001-12) , beneficiário na aplicação irregular dos recursos.
	Data de ocorrência
	Valor histórico (R$) 

	3/1/2013
	251.602,50

	8/8/2013
	251.602,50

Cofre credor: Fundo Nacional de Desenvolvimento da Educação.
Valor atualizado do débito (sem juros) em 21/8/2020: R$ 735.150,35
Conduta do Sr. Valdir Pereira de Castro Filho (CPF: XXX.017.701-XX) : não demonstrar a boa e regular aplicação dos recursos federais recebidos e geridos por meio do instrumento em questão, no exercício de 2013, em face da omissão na prestação de contas, cujo prazo encerrou-se em 3/8/2015, e utilização dos recursos em finalidade diversa, a partir de 31/8/2017.	
Nexo de causalidade (em relação ao Sr. Valdir Pereira de Castro Filho) : a conduta descrita impediu o estabelecimento do nexo causal entre as possíveis despesas efetuadas com os recursos recebidos, no âmbito do instrumento em questão, no exercício de 2013.
Culpabilidade (em relação ao Sr. Valdir Pereira de Castro Filho) : não há excludentes de ilicitude, de culpabilidade e de punibilidade; é razoável supor que o responsável tinha consciência da ilicitude de sua conduta; era exigível conduta diversa da praticada, qual seja, desincumbir-se do seu dever por meio da apresentação da prestação de contas no prazo e forma devidos. 
Conduta do município de Santo Antônio do Leverger - MT: beneficiar-se da aplicação irregular dos recursos, nos termos da Decisão Normativa 57/2004 - TCU, a partir de 31/8/2017.
	Encaminhamento: citação solidária dos responsáveis. 
Irregularidade 2: não cumprimento do prazo originalmente estipulado para prestação de contas do Programa de Apoio aos Sistemas de Ensino para Atendimento de Jovens e Adultos (Peja) , cujo prazo encerrou-se em 3/8/2015.
Evidências da irregularidade: documentos técnicos presentes nas peças 1, 5, 10, 11 e 12.
Normas infringidas: art. 37, caput, c/c o art. 70, parágrafo único, da Constituição da República Federativa do Brasil; art. 93, do Decreto-lei 200/1967; art. 66, do Decreto 93.872/1986; Resolução CD/FNDE nº 8, de 02/10/2012.
Responsável: Valdir Pereira de Castro Filho (CPF: XXX.017.701-XX) , na condição de responsável pela prestação de contas.
Conduta: descumprir o prazo originalmente estipulado para prestação de contas dos recursos federais recebidos à conta do instrumento em questão, o qual se encerrou em 3/8/2015.
Nexo de causalidade: a conduta descrita impediu o estabelecimento do nexo causal entre as possíveis despesas efetuadas com os recursos recebidos, no âmbito do instrumento em questão, no exercício de 2013.
Culpabilidade: não há excludentes de ilicitude, de culpabilidade e de punibilidade; é razoável supor que o responsável tinha consciência da ilicitude de sua conduta; era exigível conduta diversa da praticada, qual seja, desincumbir-se do seu dever por meio da apresentação da prestação de contas no prazo e forma devidos.
Encaminhamento: audiência do responsável.
	Em cumprimento ao pronunciamento da Unidade Técnica (peças 32 e 47) , foi efetuada a citação e a audiência dos responsáveis, nos moldes adiante:
 Valdir Pereira de Castro Filho - promovida a citação e audiência, conforme a seguir:
	Comunicação: Ofício n. 45327/2020-TCU/Seproc (peça 50) 
Data da Expedição: 25/8/2020
Data da Ciência: 16/9/2020 (peça 57) 
Nome Recebedor: Ayne Naline
Observação: Ofício enviado para o endereço do responsável na Prefeitura Municipal de Santo Antônio do Leverger/MT, conforme pesquisa realizada pelo TCU.
Fim do prazo para a defesa: 1/10/2020
	
 Prefeitura Municipal de Santo Antônio do Leverger/MT - promovida a citação, conforme delineado adiante:
	Comunicação: Ofício n. 53790/2020-TCU/Seproc (peça 58) 
Data da Expedição: 29/9/2020
Data da Ciência: 16/10/2020 (peça 63) 
Nome Recebedor: Ayne Naline
Observação: Ofício enviado para o endereço da Prefeitura Municipal de Santo Antônio do Leverger/MT, conforme pesquisa realizada pelo TCU.
Fim do prazo para a defesa: 31/10/2020
	
Consoante Despacho de Conclusão das Comunicações Processuais (peça 64) , as providências inerentes às comunicações processuais foram concluídas. 
Nos autos, consta que o responsável na demanda, Ex-Prefeito Valdir Pereira de Castro Filho, apresentou alegações de defesa e razões de justificativa, conforme documentos acostados às peças 52-54, sendo que o município de Santo Antônio do Leverger/MT apresentou alegações de defesa às peças 60-62. 
A seguir, consta a síntese dos argumentos e respectiva análise.
EXAME TÉCNICO
Alegações de defesa e razões de justificativa apresentadas pelo Sr. Valdir Pereira de Castro Filho.
Expôs o responsável que, no caso em exame, foi apontado como conduta capaz de ensejar a responsabilização, o seguinte: "Não demonstrar a boa e regular aplicação dos recursos federais recebidos e geridos por meio do instrumento em questão, no exercício de 2013, em face da omissão na prestação de contas, cujo prazo encerrou-se em 03/08/2015".
Comprovou a parte, consoante documentos anexados às peças 52-54, que tomou posse no cargo de Prefeito de Santo Antônio de Leverger/MT no dia 7/10/2015, em razão da cassação do mandato do então Prefeito Valdir Ribeiro pelo Poder Legislativo Municipal. Portanto, segundo concluiu, não se pode atribuir ao defendente responsabilidade pelos fatos ocorridos antes de sua posse.
Com base no exposto, postulou a parte, por intermédio de advogado, que seja julgada improcedente a presente Tomada de Contas Especial, visto não ter sido o gestor dos recursos do Programa de Apoio aos Sistemas de Ensino Para Atendimento de Jovens e Adultos (PEJA) no exercício de 2013.
Análise
Nesta TCE, consta que o FNDE prestou informações equivocadas às peças 10 e 17, eis que como comprovado pelo Vice-Prefeito, sua posse no cargo de Prefeito Municipal, somente se operou, na realidade, em 7/10/2015 e não em 7/10/2013. Note-se que no Relatório de TCE à peça 17, o tomador de contas considerou o Sr. Valdir Ribeiro responsável, eis que as Ordens Bancárias (OBs) foram repassadas em sua gestão, responsabilizando em solidariedade o sucessor, Sr. Valdir Pereira de Castro Filho, tanto pela execução do ajuste como pela prestação de contas, visto que a vigência do PEJA 2013 (1/1 a 31/12/2013) e a prestação de contas teriam adentrado sua gestão. Esta conclusão do FNDE, no entanto, foi equivocada, iniciando a gestão do Sr. Valdir Pereira de Castro Filho em 7/10/2015, após a execução do PEJA 2013 e a correspondente prestação de contas. 
Segundo comprovou o responsável à peça 54, p.2, a data de sua posse como Prefeito Municipal de Santo Antônio do Leverger/MT, após a cassação do antecessor, ocorreu em 7/10/2015 e não na data antes apontada de 7/10/2013. Por meio de notícias na internet, (peças 67-68) , é possível constatar que a cassação do Prefeito Valdir Ribeiro, de fato, ocorreu em outubro de 2015 e não em outubro de 2013, como informou indevidamente o FNDE, não sendo, portanto, o Sr. Valdir Pereira de Castro Filho, responsável pela apresentação da prestação de contas do PEJA 2013, cujo prazo final ocorreu em 3/8/2015. 
Note-se que o FNDE reportou o início da gestão do Sr. Valdir Pereira de Castro Filho nesta TCE, em 7/10/2013, em documento à peça 10 e no Relatório de TCE à peça 17, a partir de consultas ao sistema SIGPC, induzindo esta Unidade Técnica ao equívoco de que o referido gestor era o responsável pela prestação de contas. Verificou-se à peça 3 que foi trazida aos autos, pelo FNDE, uma reportagem datada de 15/8/2013, a qual capitula uma primeira tentativa de cassação do Ex-Prefeito Valdir Ribeiro, ocorrida em 2013, no entanto, a matéria cita que o titular prosseguiu no cargo de Prefeito por meio de liminar em mandado de segurança. Esta talvez tenha sido a causa da confusão estabelecida, considerando o Fundo que o mandato do primeiro Prefeito, Valdir Ribeiro, perdurou até 6/10/2013, e a posse do novo Prefeito, Valdir Pereira de Castro Filho, teria acontecido em 7/10/2013. 
No caso em apreço, esta Unidade Técnica desconsiderou a responsabilidade do Prefeito antecessor Valdir Ribeiro, uma vez que verificou no extrato bancário à peça 25 que o referido gestor não geriu os recursos repassados pelo PEJA, exercício 2013, observando, no entanto, que os recursos foram movimentados na conta vinculada a partir do dia 31/8/2017, na gestão do sucessor, Sr. Valdir Pereira de Castro Filho, por uma série de transferências realizadas a diversos beneficiários. Observe-se que por ocasião da citação inicial, esta Unidade citou o segundo prefeito porque constatou estas transferências no extrato bancário sem quaisquer justificativas ou mesmo prestação de contas.
De qualquer modo, o documento juntado pelo representante legal do sucessor, Sr. Valdir Pereira de Castro Filho, à peça 54, p. 2, evidencia que não era mesmo o responsável pela prestação de contas do PEJA 2013, que recaiu em 3/8/2015. Neste ponto, assiste razão à defesa. No entanto, a mesma defesa que suscita a ilegitimidade passiva do gestor, não explica como os recursos do PEJA 2013 foram movimentados em sua nova gestão (2017-2020) , exatamente a partir do dia 31/8/2017, quando se iniciaram uma série de transferências aos mais variados favorecidos. Se por um lado, o Ex-Prefeito Sr. Valdir Pereira de Castro Filho não era responsável pela prestação de contas em 3/8/2015, por outro lado, geriu os recursos federais do PEJA 2013 durante seu mandato, sem apresentar qualquer prestação de contas.
Em objetiva análise, depreende-se que, em que pese o sucessor não ser o responsável pela prestação de contas, ele ainda poderia ser responsabilizado por esta Corte, uma vez que, segundo assente na jurisprudência TCU (Súmula 230 do TCU) , compete ao prefeito sucessor apresentar as contas referentes aos recursos federais recebidos por seu antecessor, quando este não o tiver feito ou, na impossibilidade de fazê-lo, adotar as medidas legais visando ao resguardo do patrimônio público com a instauração da competente Tomada de Contas Especial, sob pena de corresponsabilidade. A rigor, esta poderia ser a solução para o imbróglio apresentado, uma vez que não há como se esquivar do dever de prestar contas, quando não se tomam as medidas necessárias de resguardo ao erário. 
No entanto, no caso em tela, não havia despesa a comprovar na prestação de contas do PEJA 2013, cujo vencimento ocorreu em 3/8/2015, eis que não foram realizados gastos, permanecendo a verba aplicada no mercado financeiro. Neste caso, no contexto atual, se fosse exigida a apresentação de uma prestação de contas nesta data, de responsabilidade do gestor antecessor, ela se limitaria a demonstrar que os recursos permaneceram investidos, não sendo utilizados. 
Neste caso, na atual marcha processual, notificar o gestor antecessor, mesmo em audiência, com o fito de justificar por qual motivo não apresentou a prestação de contas, que apenas se restringiria a demonstrar que os recursos foram mantidos em aplicação financeira, não parece ser a solução mais adequada para a controvérsia. Note-se que o que se vislumbrou nesta TCE foi a efetiva utilização dos recursos do PEJA 2013 pelo prefeito sucessor, em que pese fora do prazo do ajuste. Observe-se que não houve, de fato, pelo prefeito antecessor, malversação dos recursos do PEJA 2013, com a permanência dos recursos, inclusive, em aplicação financeira para execução posterior, o que, aliás, é previsto no art. 14 parágrafo 12º da Resolução/CD/FNDE nº 48/2012. 
Nesta linha, em situação análoga enfrentada pelo TCU, consoante o Acórdão 4080/2021-TCU-Primeira Câmara, no voto condutor do Ministro Relator Augusto Sherman, observou-se que, embora não se justifique a não apresentação da prestação de contas, na hipótese em que não há execução de despesas que necessitasse de comprovação por meio dela (prestação de contas) , o gestor pode ser levado a crer, mesmo que erroneamente, que a não utilização dos recursos do programa poderia dispensar a prestação de contas.  
Na presente situação, em que se apura que os recursos do PEJA não foram executados no ano de 2013, não sendo prestadas as contas em 3/8/2015, a norma em regência (Resolução/CD/FNDE nº 48, de 2 de outubro de 2012) disciplina no art. 14, § 16º, que, sem prejuízo das demais sanções legais cabíveis e da obrigação de reparar os danos porventura existentes em razão do não cumprimento das obrigações estabelecidas, o ente federado deverá devolver ao FNDE os valores relativos à: a) não execução de parte ou de todo o objeto, b) não apresentação da prestação de contas no prazo exigido; c) utilização dos recursos em finalidade diversa da estabelecida; d) ocorrência de quaisquer irregularidades que caracterizem prejuízo ao erário. Neste caso, conforme verificado no processo, nada foi feito em termos de devolução ao erário, sendo os recursos utilizados para outros fins a partir de 31/8/2017, conforme evidenciou o extrato bancário à peça 25.
No capítulo referente à prestação de contas do PEJA, o art. 17 da Resolução/CD/FNDE nº 48/2012 prevê que, quando o Estado, o Município ou o Distrito Federal não apresentar a prestação de contas por motivo de caso fortuito ou força maior, deverá apresentar as devidas justificativas, acompanhadas de documentação comprobatória, ao FNDE/MEC. O parágrafo 1º do artigo considera caso fortuito, dentre outros, a falta, no todo ou em parte, da prestação de contas, por dolo ou culpa do gestor anterior. Neste caso, segundo o parágrafo 2º, as justificativas deverão ser obrigatoriamente apresentadas pelo gestor que estiver no exercício do cargo, acompanhadas, necessariamente, de cópia autenticada de Representação protocolada junto ao respectivo órgão do Ministério Público, para adoção das providências cíveis e criminais da sua alçada. 
Nestes termos, é de responsabilidade do gestor sucessor, segundo o parágrafo 3º do art. 17, a instrução obrigatória da Representação, nos moldes legais exigidos, a ser protocolizada no Ministério Público com, no mínimo, os seguintes elementos: I - qualquer documento disponível referente à transferência dos recursos, inclusive extratos da conta corrente específica; II - relatório das ações empreendidas com os recursos transferidos; III - qualificação do ex-gestor, inclusive com o endereço atualizado, se houver; e IV - documento que comprove a situação atualizada quanto à adimplência do município, do estado ou do Distrito Federal perante o FNDE. 
No caso em análise, verifica-se que o prefeito sucessor nada fez, em termos de medidas preventivas de proteção ao erário, não devolvendo os recursos repassados e muito menos comprovando a representação impetrada no Ministério Público Federal. Por outro lado, consoante amplamente discorrido, os recursos do PEJA 2013 foram utilizados a partir de 31/8/2017, com intensa movimentação bancária e diversas transferências realizadas até 24/1/2020, período ao qual permanecia no Paço Municipal o Sr. Valdir Pereira de Castro Filho, uma vez eleito para novo mandato (2017-2020) . 
Segundo o parágrafo 5º do art. 17 da Resolução/CD/FNDE nº 48/2012, na hipótese de não serem apresentadas justificativas, o FNDE/MEC instaurará a correspondente Tomada de Contas Especial em desfavor do gestor sucessor, na qualidade de corresponsável pelo dano causado ao erário, quando se tratar de omissão de prestação de contas. Neste caso, portanto, não há dúvidas de que o sucessor, Sr. Valdir Pereira de Castro Filho, deve ser responsabilizado nesta TCE, uma vez que, além de não adotar as medidas previstas na Resolução, os recursos foram executados em sua nova gestão (2017-2020) .
Nesta esteira, não se apresenta producente responsabilizar o Prefeito antecessor, Sr. Valdir Ribeiro, eis que, mesmo que viesse apresentar a prestação de contas, a obrigação se limitaria a informar meras aplicações financeiras. Consoante analisado, mesmo que o antecessor não tenha devolvido os recursos em sua gestão (até 6/10/2015) , não há provas de que se locupletou do erário, ou mesmo desviou a verba, que poderia ser reprogramada para exercício posterior, a teor do previsto no art. 14 parágrafo 12º da Resolução CD/FNDE nº 48/2012. 
Nestes autos, restou comprovado que o prefeito sucessor, Sr. Valdir Pereira de Castro Filho efetivou uma série de gastos, que findaram, inclusive, por beneficiar o próprio município. Assinala-se que a instrução à peça 28 registrou, conforme extrato bancário à peça 25, p. 7, que a Prefeitura Municipal de Santo Antônio do Leverger consta como beneficiária dos valores repassados.
Por todo o exposto, rejeitam-se as alegações de defesa do Sr. Valdir Pereira de Castro Filho, mantendo-se a sua responsabilidade, ressaltando-se que consta da descrição da sua citação, no campo conduta, a movimentação irregular dos recursos do PEJA 2013 a partir de 31/8/2017, além da não comprovação da boa e regular aplicação dos recursos. 
Alegações de defesa apresentadas pelo município de Santo Antônio do Leverger/MT.
Expôs o representante legal do município que, no caso em exame, foi apontada como conduta capaz de ensejar a responsabilização, o seguinte: "Beneficiar-se da aplicação irregular dos recursos nos termos da Decisão Normativa n. 57/2004, a partir de 31/08/2017". 
Ocorre, como citou a parte, que os documentos em anexo (peças 60-61) demonstram que o Sr. Valdir Pereira de Castro Filho, Prefeito de Santo Antônio de Leverger/MT, tomou posse no dia 7/10/2015, em razão da cassação do mandato do então Prefeito Valdir Ribeiro pelo Poder Legislativo Municipal. Portanto, segundo o defendente, não havia conhecimento pelo gestor dos fatos anteriores a sua posse.
Em razão da situação formada, o Procurador chega a duas conclusões. A primeira se refere à impossibilidade de atribuir responsabilidade ao sucessor pelos fatos que ora se descortinam. A segunda se refere à impossibilidade de atribuir responsabilidade ao município de Santo Antônio de Leverger/MT pela má administração dos recursos públicos promovida por antigos gestores. Isso, porque, no segundo caso, tão logo concluído o presente processo, fatalmente serão adotadas as providências necessárias para o ressarcimento dos valores aos cofres públicos pelo responsável, a teor da Súmula n° 230 do TCU. 
Neste norte, pleiteia o município, por intermédio de seu procurador, desde já, sejam trazidos aos autos os verdadeiros responsáveis pelo dano, para que possam ser diretamente responsabilizados, visto que impor tal prejuízo aos cofres municipais, é penalizar não a si, mas aos munícipes em demasia. 
Com base no exposto, postula-se seja julgada improcedente a presente Tomada de Contas Especial.
Análise
Consoante a análise anterior, referente à defesa individual do Sr. Valdir Pereira de Castro Filho, verificou-se que os recursos do PEJA 2013 foram movimentados a partir de 31/8/2017, segundo o extrato bancário à peça 25, portanto, na gestão do Prefeito sucessor (2017-2020) , evidenciando-se que foram realizadas transferências bancárias sem quaisquer justificativas até 24/1/2020. Tais operações foram feitas por agentes públicos do município, que detinham o poder de movimentar a conta vinculada, não se formando o nexo de causalidade que demonstre a correlação dos gastos com o objeto e objetivos propostos pelo Programa de Apoio aos Sistemas de Ensino Para Atendimento de Jovens e Adultos (PEJA) no exercício de 2013.
Observe-se que não houve a execução do PEJA em 2013, devendo os recursos serem devolvidos ao ente repassador, a teor do que preconiza a norma em regência, Resolução/CD/FNDE nº 48/2012. O art. 14, § 16º  do normativo é claro no sentido de que o ente federado deve devolver ao FNDE os valores relativos à não execução de parte ou de todo o objeto e não apresentação da prestação de contas no prazo exigido. 
Neste sentido, em que pese o Sr. Valdir Pereira de Castro Filho, Ex-Prefeito de Santo Antônio de Leverger/MT ter tomado posse somente no dia 7/10/2015, portanto, após a prestação de contas, verificou-se que dispendeu os recursos do PEJA 2013 em sua gestão (2017-2020) .
De toda sorte, se está a analisar, neste momento, a conduta do município de Santo Antônio do Leverger/MT, e não a do seu ex-Prefeito, sendo que, o que ensejou a responsabilização solidária do ente federativo foi o fato de (...) "Beneficiar-se da aplicação irregular dos recursos nos termos da Decisão Normativa n. 57/2004, a partir de 31/08/2017". Esta conduta, de apropriar-se de verba destinada a outra finalidade, é, em si, suficiente para imputar-lhe o débito, tendo em vista que não foram apresentadas justificativas quanto aos gastos realizados a partir de 31/8/2017, segundo o extrato bancário à peça 25, que beneficiaram a municipalidade
Conforme disposto na instrução inicial à peça 28, levantou-se no extrato bancário à peça 25, p. 7, que a própria Prefeitura Municipal de Santo Antônio do Leverger/MT foi uma das beneficiárias das transferências. Sobre o assunto, a Decisão Normativa TCU 57/2004 (art.1º a 3º) estabelece que nos processos de Tomadas de Contas Especiais relativos a transferências de recursos públicos federais aos Estados, ao Distrito Federal e aos Municípios, ou a entidades de sua administração, as unidades técnico-executivas competentes verificarão se existem indícios de que esses entes da federação se beneficiaram com a aplicação irregular dos recursos. Caso comprovado que o ente federado se beneficiou pela aplicação irregular dos recursos federais transferidos, o Tribunal, ao proferir o julgamento de mérito, condenará diretamente o Estado, o Distrito Federal ou o Município, ou a entidade de sua administração, ao pagamento do débito, podendo, ainda, condenar solidariamente o agente público responsável pela irregularidade e/ou cominar-lhe multa.
Aplica-se, por todo o exposto, a Decisão Normativa n.57/2004, eis que os recursos foram utilizados em benefício do ente federativo. Quanto à Súmula 230 TCU, invocada pela defesa, de modo a responsabilizar o antecessor, consta que não é aplicável ao caso concreto, eis que o sucessor, em nome do município, também não adotou as medidas preventivas de modo a resguardar o erário.
Portanto, rejeitam-se os argumentos da defesa apresentada pelo município.
Em consulta aos sistemas corporativos do instaurador (SIGPC) , realizada na data de 24/5/2021, conforme peça 66 destes autos, constatou-se que ainda não foram apresentadas quaisquer prestações de contas relativas ao PEJA 2013 junto ao instaurador, não havendo informações da execução financeira realizada em 2017, persistindo a inadimplência.
Desta forma, considerando que não foi, efetivamente, o Sr. Valdir Pereira de Castro Filho, o responsável pela prestação de contas, devem ser acatadas suas razões de justificativa em relação ao não cumprimento do prazo de prestação de contas, objeto da audiência, rejeitando-se os demais argumentos de defesa, em relação à citação, eis que não comprovaram a boa e regular aplicação dos recursos. No caso do município de Santo Antônio do Leverger/MT, devem ser rejeitadas as alegações de defesa, uma vez que se beneficiou da aplicação irregular dos recursos, sendo o ente federativo responsabilizado solidariamente, nos termos da Decisão Normativa n. 57/2004 TCU. 
CONCLUSÃO
	Em face da análise promovida na seção "Exame Técnico", verifica-se que os responsáveis, Sr. Valdir Pereira de Castro Filho e município de Santo Antônio do Leverger/MT, não lograram comprovar a boa e regular aplicação dos recursos. Além do que, inexistem nos autos elementos que demonstrem a ocorrência de outras excludentes de culpabilidade.
	No entanto, considerando que se propõe a responsabilização solidária de um ente federado, e, ainda, a presunção de boa-fé de que goza a pessoa jurídica de direito público, antes de partir para o julgamento definitivo de mérito dos autos, deve-se fixar novo e improrrogável prazo para o recolhimento da dívida, atualizada monetariamente, sem incidência de juros de mora (art. 12, §§ 1º e 2º, da Lei 8.443/1992) , conforme jurisprudência consolidada do Tribunal. Nesse sentido os Acórdãos 13.348/2020, 12.079/2020, 15.092/2018 e 5.118/2014, todos da Primeira Câmara, além dos Acórdãos 6.229/2016 e 2.968/2015, ambos da Segunda Câmara.
Com o propósito de evitar descompassos processuais, deixaremos para nos manifestar em definitivo sobre a proposição de mérito quanto à situação do Sr. Valdir Pereira de Castro Filho, quando do retorno dos autos após a resposta à providência abaixo alvitrada para o município.
PROPOSTA DE ENCAMINHAMENTO
Diante do exposto, submetemos os autos à consideração superior, propondo ao Tribunal:
rejeitar as alegações de defesa do município de Santo Antônio do Leverger/MT;
fixar novo e improrrogável prazo de quinze dias, a contar das notificações, com fundamento no art. 12, §§ 1º e 2º, da Lei 8.443/1992 e art. 202, §§ 2º e 3º, do Regimento Interno, para que o município de Santo Antônio do Leverger - MT (CNPJ 03.507.555/0001-12) efetue e comprove, perante este Tribunal, o recolhimento da quantia a seguir especificada aos cofres do Fundo Nacional de Desenvolvimento da Educação - FNDE, atualizada monetariamente a partir das datas indicadas até a data do efetivo recolhimento, na forma prevista na legislação em vigor:
Débitos relacionados aos responsáveis:
	Data de ocorrência
	Valor histórico (R$) 

	3/1/2013
	251.602,50

	8/8/2013
	251.602,50

Valor atualizado sem juros de mora em 28/5/2021: R$ 770,658.46
informar ao município de Santo Antônio do Leverger - MT que a liquidação tempestiva do débito atualizado monetariamente saneará o processo e permitirá que as suas contas sejam julgadas regulares com ressalva, dando-se-lhe quitação, nos termos do § 4º do art. 202 do Regimento Interno do TCU, ao passo que a ausência dessa liquidação tempestiva levará ao julgamento pela irregularidade das contas, com imputação de débito a ser atualizado monetariamente e acrescido de juros moratórios, nos termos do art. 19 da Lei 8.443/1992, bem como aplicação da multa prevista no art. 57 da Lei 8.443/1992.
O representante do Ministério Público junto ao TCU que atuou no feito abriu divergência em relação à proposta técnica alvitrada, nos termos a seguir (peça 72) :
Em face dos elementos constantes dos autos, este representante do Ministério Público de Contas da União manifesta-se em desacordo com o encaminhamento oferecido pela unidade técnica, em pareceres uniformes (peças 69 a 71) , pois entende que deve ser afastada a responsabilidade solidária do Município de Santo Antônio do Leverger/MT pelo débito identificado nos autos, conforme passa a expor.
2.	O ente municipal foi inserido no rol de responsáveis pelo débito em face da constatação, por meio do extrato bancário da conta específica (peça 25) , que parte dos recursos foi transferida para outra conta bancária de titularidade da prefeitura. Diante disso, a unidade instrutiva entendeu que o município havia se beneficiado da aplicação irregular dos recursos, motivo pelo qual foi promovida sua citação solidária.
3.	No entanto, cumpre registrar que a jurisprudência desse Tribunal de Contas, conforme enunciados transcritos abaixo, é no sentido de que a mera transferência de valores para outra conta corrente de titularidade do ente federado não é suficiente para demonstrar que o ente ou a população se beneficiou da aplicação irregular dos recursos federais, pois não se sabe ao certo o destino dado a esses recursos:
A responsabilização de município convenente somente é possível caso reste comprovado que ele se beneficiou da aplicação irregular dos recursos. A mera transferência de valores para outra conta corrente de titularidade do ente federado não se presta como evidência de desvio de finalidade ou de benefício indevido. (Acórdão 5108/2010-TCU-Primeira Câmara) 
Para que se inclua a solidariedade de município convenente, quanto a débito apurado em TCE, deve ser comprovado o aproveitamento dos recursos federais em finalidade distinta da prevista no instrumento, em favor da comunidade. O fato de os recursos serem depositados em conta específica em nome do município não se presta como evidência de desvio de finalidade ou de benefício indevido do ente federativo, mormente pela ausência de registros contábeis de movimentação, que torna incerta a destinação dos recursos (Acórdão 3261/2010-TCU-Segunda Câmara) 
A realização de transferências da conta específica do convênio para contas bancárias de titularidade da prefeitura não é suficiente para demonstrar que o município ou a coletividade se beneficiaram dos recursos federais repassados, e, consequentemente, para ensejar a responsabilidade do ente federado convenente pela não aplicação dos recursos na finalidade pactuada. (Acórdãos 11.294/2020, 4.326/2019, 7.783/2015, da Primeira Câmara, e Acórdãos 12.126/2018 e 2.363/2018, ambos da Segunda Câmara) 
4.	Tendo em vista o decidido nesses enunciados, entende-se que deve ser afastada a responsabilidade do Município de Santo Antônio do Leverger/MT pelo débito, excluindo-o da presente relação processual, mantendo, somente, a responsabilidade do ex-prefeito Valdir Pereira de Castro Filho, visto que suas alegações de defesa não lograram afastar as irregularidades que lhe foram imputadas, as quais ensejaram dano ao erário.
5.	Ante o exposto, este representante do Ministério Público de Contas da União manifesta-se no sentido de julgar irregulares as contas de Valdir Pereira de Castro Filho, com fulcro no artigo 16, inciso III, alínea "c", da Lei 8.443/1992, condenando-o ao pagamento dos débitos mencionados na alínea "b" do parágrafo 54 da instrução à peça 69, e aplicando-lhe a multa prevista no artigo 57 do referido diploma legal.
	É o relatório.

Ivan Schneider (OAB/MT 15.345), Seonir Antônio Jorge (OAB/GO 38.641) e Rony de Abreu Munhoz (OAB/MT 11.972).

Procurador Rodrigo Lima.

TOMADA DE CONTAS ESPECIAL. RECURSOS REPASSADOS PELO FUNDO NACIONAL DE DESENVOVIMENTO DA EDUCAÇÃO (FNDE) A MUNICÍPIO. PROGRAMA DE APOIO AOS SISTEMAS DE ENSINO PARA ATENDIMENTO DE JOVENS E ADULTOS (PEJA). OMISSÃO NO DEVER DE PRESTAR CONTAS. CITAÇÃO. REJEIÇÃO DE JUSTIFICATIVAS. AUSÊNCIA DE COMPROVAÇÃO DE QUE O MUNICÍPIO TENHA SE BENEFICIADO PELOS RECURSOS TRANSFERIDOS. EXCLUSÃO DO MUNICÍPIO DA RELAÇÃO PROCESSUAL. CONTAS IRREGULARES DO GESTOR MUNICIPAL. DÉBITO. MULTA.

TOMADA DE CONTAS ESPECIAL (TCE)

Secretaria de Controle Externo de Tomada de Contas Especial (SecexTCE).

O Fundo Nacional de Desenvolvimento da Educação (FNDE) instaurou tomada de contas especial em desfavor de Valdir Ribeiro, ex-prefeito de Santo Antônio do Leverger - MT (gestão de 1/1/2013 a 6/10/2015) e Valdir Pereira de Castro Filho, prefeito sucessor (gestão 7/10/2015 a 31/12/2016 e 2017-2020) , em razão da omissão no dever de prestar contas dos recursos recebidos por meio do Programa de Apoio aos Sistemas de Ensino para Atendimento de Jovens e Adultos (Peja) no exercício de 2013.
Os recursos repassados pelo FNDE ao município de Santo Antônio do Leverger, no âmbito do Peja - exercício 2013, totalizaram R$ 503.205,00 em valores históricos (peça 4) . 
A constatação da não comprovação da regular aplicação de parte dos recursos examinados decorreu da não aprovação da prestação de contas pela área técnica, tendo em vista a impossibilidade de se comprovar o cumprimento do objeto e dos objetivos pactuados.
Identificou-se que os recursos transferidos em 3/1/2013 e 8/8/2013 (peça 5) permaneceram aplicados em conta-corrente, inclusive investidos, até o final do prazo estabelecido para prestação de contas do Peja, em 3/8/2015. Além disso, observou-se que, na verdade, os recursos referentes ao Peja 2013 foram movimentados para outros fins, sem quaisquer justificativas, a partir de 31/8/2017 até 24/1/2020 (peça 25) .
Assim, a unidade técnica considerou afastada a responsabilidade do ex-prefeito, Valdir Ribeiro, uma vez que, embora tenha sido omisso quanto à prestação de contas, não movimentou os recursos. Considerou, portanto, que, na presente fase processual, não caberia ser realizada a audiência do ex-gestor quanto à sua omissão, uma vez que, embora sua conduta tenha sido reprovável no sentido de não ter prestado contas e de não ter promovido a devolução dos recursos, não teria havido malversação dos recursos, com a permanência dos valores, inclusive, aplicados no mercado financeiro.
Quanto ao gestor sucessor, Valdir Pereira de Castro Filho, a unidade instrutiva entendeu que deveria ser responsabilizado, uma vez que, embora o prazo de prestação de contas dos recursos referentes ao Peja 2013 não tenha recaído originalmente sob sua gestão, segundo a Resolução/CD/FNDE 48/2012, ele tornou-se corresponsável pelo dano ao erário, pois, além de não adotar as medidas previstas no normativo mencionado, foi o responsável pela gestão efetiva dos recursos repassados.
Ainda, conclui a unidade técnica pela responsabilidade de Santo Antônio do Leverger/MT, uma vez que o município teria se beneficiado da aplicação irregular dos recursos a partir de 31/8/2017 por agentes públicos municipais. Aduz ter observado nos extratos bancários (peça 25, p. 7) que a própria Prefeitura Municipal teria sido uma das beneficiárias das transferências. Invoca, por conseguinte, o teor da Decisão Normativa 57/2004 (art. 1º a 3º) , que estabelece que se houver indícios de que os entes federados tenham se beneficiado da aplicação irregular de recursos, deverão ser condenados diretamente ao pagamento do débito, podendo, ainda, condenar-se solidariamente o agente público responsável pela irregularidade e/ou aplicar-lhe multa.
Nada obstante, nesse momento, a unidade técnica propõe fixar novo e improrrogável prazo ao município para que proceda à devolução dos valores. Quanto ao prefeito sucessor, reserva-se para manifestação definitiva em momento posterior.
O representante do Parquet de contas manifestou-se de forma divergente quanto ao encaminhamento formulado (peça 72) . Afirma o Ministério Público ser indevida a inserção do ente municipal no rol de responsáveis, uma vez que, segundo a jurisprudência do TCU, a mera transferência de valores para outra conta-corrente do município não seria suficiente para demonstrar que ele ou a sua população tenham se beneficiado da aplicação irregular dos recursos federais, pois não se sabe ao certo o seu destino.
II
Feito esse breve histórico, passo a me posicionar, adotando os argumentos constantes dos pareceres precedentes em minhas razões de decidir naquilo que não se oponham às manifestações constantes deste voto.
Quanto ao afastamento da responsabilidade de Valdir Ribeiro, gestor que não teria movimentado valores, estou de acordo com a posição da unidade técnica, visto que, ao não ter sido responsável por má gestão dos recursos, proceder com sua audiência, nesta etapa do feito, atentaria contra os princípios da celeridade e da economia processual.
A defesa do município sustenta, por sua vez, que não se pode responsabilizar o sucessor e o ente federado pela má administração dos recursos públicos promovida por gestores anteriores, não se manifestando nem mesmo quanto às evidências que apontam que a utilização dos recursos teria ocorrido a partir de 2017, ou seja, já na gestão do Sr. Valdir Pereira de Castro Filho . 
Rejeitam-se, portanto, as razões de justificativas apresentadas pelo município.
Apesar disso, quanto à divergência entre as instruções preliminares a respeito da responsabilidade da municipalidade, acompanho a posição do Ministério Público de Contas.
Consoante apontou o MPTCU, a mera transferência de recursos para a conta municipal não constitui evidência suficiente a provar que a população e o ente federado tenham se beneficiado da aplicação dos recursos.
Ademais, compulsando os autos, verifico que no extrato bancário constam diversas transferências a outros destinatários, pessoas físicas e jurídicas, cuja aplicação é desconhecida. Portanto, de início, seria impróprio impor à municipalidade a obrigação de devolução total desses recursos, uma vez que grande parte deles foram transferidos a outras contas bancárias que não as do município. Ademais, como apontou o Parquet especializado, não restou evidenciado que o município e sua comunidade tenham se beneficiado dos recursos, de sorte que ultimar sua devolução, neste momento, poderia não somente ser indevido, como também pesar injustamente contra a população.
Nesse diapasão, a jurisprudência do Tribunal é firme no sentido de que não cabe condenar em débito o município e isentar os gestores:
Como não existe, nos autos, prova concreta de que a transferência dos recursos para outras contas de titularidade da prefeitura tenha favorecido o interesse público e beneficiado a comunidade, com exceção dos já mencionados itens 4 e 19, não há como afastar a responsabilidade dos ex-secretários e condenar em débito o município (Ac. 3.948/2014-TCU-1ª Câmara, Rel. Walton Alencar) 
A transferência de recursos da conta específica do convênio para conta bancária de titularidade da prefeitura não é suficiente para demonstrar que o município ou a coletividade se beneficiaram dos recursos federais repassados, e, consequentemente, para ensejar a responsabilidade do ente federado convenente pela não aplicação dos recursos na finalidade pactuada, nos termos da DN-TCU 57/2004 (Ac. 2.363/2018-2ª Câmara, Rel. Marcos Bemquerer) 
Somente ocorre a responsabilização do ente federado beneficiário de transferência de recursos da União caso haja a comprovação de que ele auferiu benefício decorrente da irregularidade cometida; caso contrário, a responsabilidade pelo dano é exclusiva do agente público (Ac. 4.727/2018-2ª Câmara, Rel. José Múcio) 
Por outro lado, resta evidente a responsabilidade do Sr. Valdir Pereira de Castro Filho, efetivo gestor dos valores, visto que não foram apresentadas quaisquer justificativas para a utilização, a partir de 2017, dos recursos repassados no âmbito do programa Peja 2013. Ainda, não foram apresentados quaisquer documentos ou evidências que comprovem a regularidade na destinação dos recursos.
Impende ressaltar, que, a despeito de eventuais discussões quanto às responsabilidades de antecessores e sucessores quanto à prestação de contas ordinária dos recursos repassados, a Constituição Federal, em seu art. 70, parágrafo único, é prevalente ao afirmar que prestará contas qualquer pessoa física ou jurídica que guarde, gerencie ou administre dinheiros e valores públicos.
Logo, tanto pela via da normatização infralegal que dispõe sobre transferências de recursos federais, quanto por expressa previsão Constitucional, é dever do prefeito dar satisfação à sociedade quanto à aplicação dos recursos públicos que geriu.  
No presente caso concreto, o Sr. Valdir Pereira de Castro Filho se omitiu em seu dever constitucional de prestar contas dos recursos utilizados extemporaneamente. Citado, ainda, não logrou sequer justificar a destinação dos recursos, ultimando-se sua responsabilização na forma dos art. 57 e 58 da Lei 8.443/1992, em virtude da omissão no dever de prestar contas e da presunção de dano ao erário decorrente.
Registro também que, nos termos do Acórdão 1441/2016-TCU-Plenário, não ocorreu a prescrição da pretensão punitiva deste Tribunal, tendo em vista que os recursos foram utilizados entre 2017 e 2020 e o ato que determinou a citação foi expedido em 13/5/2020 (peça 32) , antes, portanto, do interregno de dez anos previsto no art. 205 do Código Civil, utilizado subsidiariamente por este Tribunal. 
Já em relação à pretensão ressarcitória, opto por continuar a seguir a jurisprudência dominante nesta Corte de Contas, sedimentada na Súmula TCU 282, segundo a qual é imprescritível a pretensão de ressarcimento por parte da União, tese também abraçada por recentes decisões deste Tribunal (Acórdão 5236/2020-TCU-Plenário, 6.171/2020-TCU-2ª Câmara, 6.084/2020-TCU-1ª Câmara, 5.681/2020-TCU-2ª Câmara, 6.846/2020-TCU-2ª Câmara, 6.676/2020-TCU-2ª Câmara, 6.707/2020-TCU-2ª Câmara, 6.473/2020-TCU-1ª Câmara, 6.466/2020-TCU-1ª Câmara, 6.465/2020-TCU-1ª Câmara, entre outros) .
Diante do transcorrido, inexistem nos autos quaisquer documentos que possam comprovar a regular aplicação dos recursos transferidos pelo FNDE ao município, de modo que se mostra pertinente o encaminhamento proposto pelo Ministério Público. 
Justificam-se, assim, a irregularidade das contas do ex-prefeito Valdir Pereira de Castro Filho e a condenação à restituição dos valores cuja devida aplicação não restou comprovada.
No que se refere à sanção pecuniária, além da aplicação da multa proporcional ao dano, com base no art. 57 da Lei 8.443/1992, proponho também a aplicação da multa do art. 58, inciso II, tendo em vista que o responsável não só deixou de prestar contas dos recursos que geriu, como também movimentou valores do Peja 2013 de forma irregular, sem que saiba qual a destinação que lhes foi dada.
Destaco que a citação do responsável mencionou expressamente a movimentação irregular de recursos, de forma que não há qualquer mácula aos princípios do contraditório e da ampla defesa, conforme instrução da unidade técnica à peça 45, p. 3:
Conduta do Sr. Valdir Pereira de Castro Filho (CPF: 994.017.701-15) : não demonstrar a boa e regular aplicação dos recursos federais recebidos e geridos por meio do instrumento em questão, no exercício de 2013, em face da omissão na prestação de contas, cujo prazo encerrou-se em 3/8/2015, e utilização dos recursos em finalidade diversa, a partir de 31/8/2017. (Destacou-se) .
Importante que o responsável tenha ciência de que, na linha da jurisprudência pacífica deste Tribunal, a apresentação intempestiva de documentação comprovando a boa e regular aplicação dos recursos financeiros recebidos da União elide o débito, mas não afasta a omissão inicial do gestor.
Dessa forma, ainda que, na via recursal, reste demonstrada a escorreita aplicação dos recursos, caso o responsável não justifique a omissão no dever de prestar contas, o débito poderá ser afastado, mas suas contas permanecerão irregulares e será mantida a aplicação da multa prevista no art. 58, inciso I, da Lei 8.443/1992.
	Dessa forma, voto para que seja adotada a minuta de acórdão que trago à consideração deste colegiado.
TCU, Sala das Sessões Ministro Luciano Brandão Alves de Souza, em 14 de setembro de 2021.
Ministro VITAL DO RÊGO 
Relator